臺灣高等法院民事判決　　　　　　　　 95年度重上字第608號
上　訴　人　甲○○
訴訟代理人　黃蕙芬律師
被　上訴人　乙○○
訴訟代理人　楊德海律師
上列當事人間塗銷抵押權設定登記事件，上訴人對於民國95年10
月31日臺灣宜蘭地方法院95年度重訴字第5號第一審判決提起上
訴，本院於96年9月4日言詞辯論終結，判決如下：
    主  文
上訴駁回。
第二審訴訟費用由上訴人負擔。
    事實及理由
一、本件被上訴人主張：
(一)上訴人係被上訴人之兄長戊○○之前配偶，民國（下同）85
    年1月12日，上訴人雖於被上訴人所有坐落宜蘭縣宜蘭市○
    ○段乾門小段125及125-2地號土地（下稱系爭土地）設定本
    金最高限額新台幣（下同）6,000,000元抵押權，惟兩造間
    實無債權存在，且上訴人於臺灣士林地方法院93年度重訴字
    第11號剩餘財產分配之事件中，已經自認對被上訴人無6,00
    0,000元之債權存在，且本件抵押權存續期間已於90年時屆
    滿，上訴人並未實行抵押權，更足證兩造間確實並無債權債
    務存在。
(二)上訴人雖抗辯其係代替訴外人己○○償還借款、並以此作為
    購買系爭土地之價款，系爭抵押權係作為上訴人對被上訴人
    買賣債權及被上訴人交付土地所有權予上訴人之擔保云云，
    然被上訴人否認兩造間曾成立買賣契約，此自應由上訴人舉
    證以實等語。
(三)於原審起訴聲明：(1)確認上訴人對被上訴人所有坐落宜蘭
    縣宜蘭市○○段乾門小段125地號及同段125之2地號土地，
    於85年1月12日所設定之6,000,000元之本金最高限額抵押權
    所擔保之債權不存在。(2)上訴人應將前項抵押權設定登記
    予以塗銷。並於本院答辯聲明：上訴駁回。
二、上訴人則以：
(一)系爭土地由被上訴人於77年7月6日取得所有權，80年7月9日
    併同其上建號2067、2068、2069建物，為債務人即被上訴人
    之三哥己○○設定抵押權7,200,000元予第一銀行，後因己
    ○○無力清償債務，為免遭銀行拍賣，經家族協商由上訴人
    及其前夫戊○○，承購本件土地及其上建物，並負責繳納銀
    行貸款。
(二)嗣於83年間，上開2067、2068、2069號建物所有權陸續分別
    移轉予上訴人、上訴人之前夫戊○○及上訴人之長子楊士弘
    。然有關土地部分，則因尚無法負擔鉅額之土地增值稅，故
    暫不辦理所有權移轉登記，而協議以辦理抵押權設定方式以
    保全上訴人、戊○○、楊士弘之權利。復於85年1月6日經被
    上訴人同意下，以上訴人為權利人辦理抵押權設定，而上訴
    人則陸續匯款至第一銀行之匯款單上清楚載明為償還本件房
    貸本息，且同時間並有地上建物所有權之移轉，土地部分則
    經被上訴人同意設定最高限額抵押權之登記。由此可證本件
    土地抵押權之設定，係作為上訴人對被上訴人買賣債權及被
    上訴人交付土地所有權予上訴人之擔保，故在被上訴人交付
    本件土地所有權予上訴人、戊○○、楊士弘等三人之前，本
    件抵押權擔保之債權仍存在。從而，本件抵押權之設定不應
    予以塗銷。
(三)臺灣士林地方法院93年度重訴字第11號民事判決，係就上訴
    人與其前夫戊○○就剩餘財產分配時，因上訴人與乙○○間
    並無6,000,000元金錢借貸債權關係存在，故不計入剩餘財
    產分配範圍之判定，與本件爭執無涉等語，資為抗辯。
(四)於原審答辯聲明：被上訴人之訴駁回。於本院上訴聲明：
    (1)原判決廢棄；(2)前項廢棄部分，被上訴人在第一審之訴
    駁回。
三、兩造所不爭執之事實（見96年1月2日準備程序筆錄，本院卷
    第22頁背面）：兩造於85年1月12日就系爭土地設定本金最
    高限額6,000,000元抵押權，此有被上訴人提出之抵押權設
    定契約書、土地登記簿謄本影本附卷為憑（見原審卷第7至
    10 頁），復為上訴人所不爭執，堪信為真實。
四、本件依民事訴訟法第463條準用第270條之1第1項第3款規定
    協議簡化爭點，兩造同意簡化爭點如下（見本院同上筆錄
    ）：
(一)抵押權是否限於金錢債務之發生為要件？
(二)上訴人是否有清償己○○於第一銀行之貸款，並免除其他債
    務人、連帶保證人責任？
(三)上訴人是否有與丁○○、丙○○、己○○、被上訴人乙○○
    等人約定於上訴人清償己○○系爭第一銀行貸款後，被上訴
    人等人即同意將系爭房地所有權移轉過戶予上訴人之前夫楊
    正浩、長子楊士弘及上訴人？
五、關於抵押權是否限於金錢債務之發生為要件？
(一)按「基於抵押權之從屬性，抵押權之設定需有擔保債權存在
    ，已如前述。此種債權固以金錢債權為常，但不以此為此限
    ，其他種類之債權，例如以具有財產上價值之財貨為給付標
    的之實物債權，或者是以不作為為給付標的或其他不具財產
    價值之給付為標的債權 (199IIIII)，亦均得為擔保債權，蓋
    此等債權，於債權人不為履行時，均可轉變為損害賠償之金
    錢債權型態也……」 (參謝在全所著民法物權篇下冊)。故
    上訴人主張：抵押權所擔保之債權，不以金錢債權為限，請
    求所有權移轉之債權亦得為擔保之標的等情，自堪採信。
(二)經查兩造間並無6,000,000元之債權債務關係存在之事實，
    業經台灣士林地方法院93年度重家訴字第11號判決所認定(
    見原審卷第123至174頁)，復為上訴人所不爭執，雖上訴人
    主張：被上訴人負有移轉系爭土地所有權之債務，此亦得為
    抵押權擔保之債權，債權之金額為土地之價值云云，是本件
    應再予審酌者厥為被上訴人是否負有移轉系爭土地所有權之
    相當於6,000,000元債務存在，亦即本件爭點 (二)、(三)，
    茲分別論述如下。
六、上訴人是否有清償己○○於第一銀行之貸款，並免除其他債
    務人、連帶保證人責任？上訴人是否有與丁○○、丙○○、
    己○○、被上訴人乙○○等人約定於上訴人清償己○○系爭
    第一銀行貸款後，被上訴人等人即同意將系爭房地所有權移
    轉過戶予上訴人之前夫楊正浩、長子楊士弘及上訴人？
(一)按最高限額抵押權定有存續期間者，其抵押權設定契約書如
    未約定擔保既已發生之債權，則在抵押權存續期間內所發生
    之債權，始為抵押權效力所及（最高法院90年度台抗字第30
    2號判決要旨參照）。次按主張法律關係存在之當事人，僅
    須就該法律關係發生所須具備之特別要件，負舉證之責任，
    至於他造主張有利於己之事實，應由他造舉證證明。（最高
    法院42年度台上字第170號、48年度台上字第887號判例要旨
    參照）。本件被上訴人主張兩造間無債權債務關係存在，既
    經上訴人否認，依前述說明，自應由上訴人舉證證明兩造間
    有6,000,000元之債權存在。
(二)上訴人雖提出匯款單12紙為據 (見原審卷第44至49頁、第
    60至63頁)，然查，依上訴人所提出之匯款單所載，其受款
    人均為訴外人己○○，已難認被上訴人與上訴人間有何直接
    資金往來之關係而有債權債務關係存在，且依匯款單上之匯
    款期間為自83年7月至84年5月間，均係在系爭本金最高限額
    抵押權之存續期間前所發生，而兩造間之抵押權設定契約書
    上亦未有約定擔保既已發生債權之記載，故縱使上訴人提出
    匯款單據主張債務為真，然因不在上揭最高限額抵押權存續
    期間內，自不為抵押權效力所及，故依上訴人所提出之匯款
    單，並不足為兩造間於系爭抵押權存續期間內有6,000,000
    元債權債務關係存在之證明。
(三)上訴人雖又提出系爭土地之土地登記簿、宜蘭縣宜蘭市○○
    ○段2067、2068、2069建號之建築改良物登記簿等件 (見原
    審卷第50至53頁、第74至100頁)，主張系爭土地業因上訴人
    代訴外人己○○償還債務而作為買賣系爭土地之價金，惟因
    故未辦理移轉登記，始為抵押權之設定云云，惟按買賣契約
    之成立自須有當事人間意思表示之合致始得成立，然查，依
    上訴人提出之系爭土地土地登記簿，雖有系爭土地於80年7
    月9日以第一商業銀行股份有限公司為權利人，訴外人己○
    ○為債務人，被上訴人為義務人之本金最高限額7,200,000
    元抵押權設定之記載，該抵押權於84年6月因債務清償而塗
    銷，然並無從依此而證明該筆債務確為上訴人所清償，且縱
    依上訴人所述，上訴人確有代為清償原有債務，然依土地登
    記簿所載，該筆債務之債務人為訴外人己○○，並非被上訴
    人，尚無從依此即推論被上訴人與上訴人間有以上開代償之
    債務作為買賣土地價金之合意。至依上訴人所提出之建築改
    良物登記簿，僅可得知該3筆建物，分別由訴外人丁○○、
    丙○○、被上訴人，移轉登記予上訴人、訴外人楊士弘、戊
    ○○，然亦無從證明與系爭土地之抵押權設定有何關連，故
    上訴人既未能舉證證明兩造間有何債權債務關係存在，亦無
    法證明兩造間就系爭土地有買賣契約之合意。
(四)況證人己○○於本院到庭證稱：「 (法官問：上訴人是基於
    何種法律關係匯款給你？是否用於清償第一銀行之貸款？)
    當時我向他借錢，要還我在第一銀行的貸款。」、「 (法官
    問：你與被上訴人乙○○、丙○○丁○○是否就系爭土地及
    其上建物與上訴人約定移轉房地所有權予上訴人甲○○、楊
    士弘、戊○○？)我不知道。我沒有跟他們約定，也沒有跟
    上訴人做任何約定。」、「 (上代問：為何要將你的房子過
    戶給楊振浩？這麼多年來總共借款多少錢，有無還款？)因
    為當時我生意失敗，所以我大哥楊振浩怕我在外面有欠錢，
    所以我就贈與給我大哥。我總共欠上訴人約四、五百萬元左
    右，因為收據都在他那裡。我都沒有還上訴人一毛錢。」、
    「 (法官問：你有欠你大哥楊振浩錢嗎？)沒有。因為怕我
    將家產敗光。」、「 (上代問：你將房地贈送給楊振浩部分
    有無開家庭會議？)沒有。」、「 (上訴人陳稱：為何我已
    經知道他已經欠錢這麼多，可見我並沒有借錢給他，我匯錢
    給他是要買他的不動產。我也並沒有任何收據。我共匯了三
    百多萬元給第一銀行己○○的帳戶，其餘的我就沒有再匯其
    他錢，也不曾借錢給他。)這是我向他借的，因為銀行催繳
    ，我原向我大哥借，但因為大哥做生意，沒有辦法，所以才
    向大嫂甲○○借。」等語 (見本院卷第47、48頁)，證人戊
    ○○亦於本院證稱：「 (法官問：一、系爭土地抵押權是你
    辦的嗎？二、設定抵押權原因為何？三、上訴人對於系爭債
    權有無抵押債權存在？)一、是的。二、當時房屋有出租，
    為了保護家族出租權利，怕乙○○在外有欠債或被查封所作
    保護措施。三、沒有。本件抵押權設定是作假的，只是保護
    措施。」、「 (上代問：一、房屋出租給何人？二、乙○○
    在外欠何人錢？三、證人與甲○○打夫妻剩餘財產官司的時
    候（士林地院93重家訴字第11號），書狀多次甲○○對被上
    訴人提出債權有六百萬元及法定利息18 5萬元，為何作這樣
    的陳述？)一、出租給日商小鋼珠。二、並非真正欠錢，而
    是怕他在外有欠錢而已。因為已經有己○○的情形發生，怕
    乙○○也是如此，所以才作如何 (按係「如此」之誤載)抵
    押權設定。三、因為夫妻剩餘財產訴訟關係到我的，而甲○
    ○將錢借給己○○，但甲○○不承認，所以我才以他設定乙
    ○○的抵押權作此主張。事實上兩造並沒有債權債務關係存
    在。現在因為甲○○已經提出己○○的匯款單，所以該訴訟
    中我已改稱是借給己○○。」、「 (上代問：一、如果對外
    沒有債務，只是家族財產保全，為何會設定給上訴人，而非
    其他兄弟？二、抵押權都是證人辦理，為何短短二年內，家
    族所有兄弟都將不動產過戶給上訴人及其小孩？)一、因為
    當時楊世宏是我兒子，上訴人還是我太太，害怕家族財產被
    查封，所以設定抵押給我的太太及兒子。二、理由也是同樣
    的情形。如果一樣過戶給兄弟的話，就無法達到保護的作用
    。」等語 ( 見本院卷第54、55頁)，被上訴人乙○○亦以證
    人身分於本院證稱：「 (上代問：)一、為何設定抵押權給
    一銀？二、你在設定給一銀及過戶給楊士宏當時對外有無負
    債？三、為何將設定抵押房屋贈與給楊士宏？四、除了系爭
    房屋之外，有無其他財產？五、為何設定抵押債權六百萬元
    給上訴人？)一、因為當時我哥哥己○○要借錢，所以我幫
    他去向一銀設定抵押借款，所借的錢都是給己○○。二、沒
    有。三、因為我哥哥戊○○怕我在外面亂搞，保存家族財產
    。四、沒有。五、也是因為我哥哥戊○○怕我在外亂搞，保
    全家族財產。都是我哥哥戊○○辦的。」等語 (見本院卷第
    55頁)，證人丙○○亦於本院證稱：「 (法官問：是否知道
    其上土地及建物有無與被上訴人約定要移轉所有權予上訴人
    、楊士弘、戊○○？)我的部分當時約定交給我大哥戊○○
    統一保管，而移轉登記給他。並沒有約定給移轉登記給其他
    人。當時因為怕兄弟間有人拿去貸款，產生債務及糾紛，而
    系爭土地是祖產，所以暫由他保管。」、「 (上代問：系爭
    房屋有無出租出去？)有，很久了，因為我大部分在台北，
    所以租賃的事情，我並不知道，出租都是我大哥戊○○處理
    。」、「 (上代問：是否知道承租者的行業為何？)我回去
    有看到是做生意的，但實際做什麼，我不清楚。」、「 (上
    代問：當時你有無負債？) 沒有。」、「 (上代問：當時有
    無約定何時將系爭不動產回復登記給你們？)沒有。」、「
    (上代問：登記名義為贈與是否真實？)當時登記我不清楚，
    我只交資料而已。」、「(上代問：你曾於77、80年二次將
    系爭土地及房屋設定抵押給第一銀行之原因為何？)當時我
    提供系爭不動產給我弟弟己○○去貸款，我只是擔保人。」
    、「 (上代問：後來如何塗銷？)我忘記了。我只是提供給
    己○○處理，後來他如何清償及塗銷我就不清楚。」、「 (
    上代問：為何系爭土地係登記給楊士弘而不是戊○○？)不
    知道，我只是提供給大哥處理，其他情形，我不清楚，我想
    可能是以他兒子名義以贈與的方式處理。」等語 (見本院卷
    第69、70頁)，足證上訴人主張其有清償己○○於第一銀行
    之貸款，並免除其他債務人、連帶保證人責任。且上訴人有
    與丁○○、丙○○、己○○、被上訴人乙○○等人約定於上
    訴人清償己○○系爭第一銀行貸款後，被上訴人等人即同意
    將系爭房地所有權移轉過戶予上訴人之前夫楊正浩、長子楊
    士弘及上訴人云云，均屬無可採，兩造間並無債權債務關係
    存在，被上訴人請求確認上訴人對被上訴人就系爭抵押權所
    擔保之債權不存在，自屬可採。
(五)按抵押權為從物權，以其擔保之債權存在為發生之要件，契
    約當事人間除以債權之發生為停止條件，或約定就將來應發
    生之債權而設定外，若所擔保之債權不存在，縱為抵押權之
    設定登記，自難認其抵押權業已成立（最高法院89年度台上
    字第1086號判決意旨參照），又本件最高限額抵押契約既定
    有存續期間，且存續期間已經屆滿，又無既存之債權，已經
    認定如前，則其原擔保之存續期間內所可發生之債權，已確
    定不存在，依抵押權之從屬性，應許抵押人請求抵押權人塗
    銷抵押權。本件上訴人未能舉證證明於本件系爭抵押權存續
    期間內確曾與被上訴人間有抵押債權之發生，而所為被上訴
    人所有之系爭土地已賣予上訴人但尚未為移轉登記，及關於
    其有清償己○○於第一銀行之貸款，並免除其他債務人、連
    帶保證人責任。且上訴人有與丁○○、丙○○、己○○、被
    上訴人乙○○等人約定於上訴人清償己○○系爭第一銀行貸
    款後，被上訴人等人即同意將系爭房地所有權移轉過戶予上
    訴人之前夫楊正浩、長子楊士弘及上訴人之抗辯，均乏證據
    可資採認，均已如前述，故被上訴人起訴請求塗銷抵押權之
    登記，即無不合，應予准許。
七、綜上所述，本件最高限額抵押契約既定有存續期間，且存續
    期間已經屆滿，又無既存之債權，則其原擔保之存續期間內
    所可發生之債權，已確定不存在，被上訴人之抗辯均無可採
    。從而，被上訴人請求確認上訴人對被上訴人所有坐落宜蘭
    縣宜蘭市○○段乾門小段125地號及同段125之2地號土地，
    於85年1月12日所設定之6,000,000元之本金最高限額抵押權
    所擔保之債權不存在，並判命上訴人應將前項抵押權設定登
    記予以塗銷，為有理由，應予准許。原審為上訴人敗訴之判
    決，並無不合。上訴意旨指摘原判決不當，求予廢棄改判，
    為無理由，應予駁回。
八、本件事證已臻明確，兩造其餘攻擊防禦方法，核與判決結果
    不生影響，爰不一一論述，併此敘明。
九、據上論結，本件上訴為無理由，依民事訴訟法第449條第1項
    、第78條，判決如主文。
中　　華　　民　　國　　96　　年　　9　　月　　19 　　日
　　　　　　　　  　民事第五庭
                      　審判長法　官  魏麗娟
　　　　　　　　　　          法　官  陳博享
　　　　　　　　　　          法　官  蔡芳齡
正本係照原本作成。
如不服本判決，應於收受送達後20日內向本院提出上訴書狀，其
未表明上訴理由者，應於提出上訴後20日內向本院補提理由書狀
（均須按他造當事人之人數附繕本）上訴時應提出委任律師或具
有律師資格之人之委任狀；委任有律師資格者，另應附具律師資
格證書及釋明委任人與受任人有民事訴訟法第466條之1第1項但
書或第2項（詳附註）所定關係之釋明文書影本。
中　　華　　民　　國　　96　　年　　9 　　月　　20　　日
　　　　　　　　　　　　　　　書記官  鄭麗兒
附註：
民事訴訟法第466條之1（第1項、第2項）：
對於第二審判決上訴，上訴人應委任律師為訴訟代理人。但上訴
人或其他法定代理人具有律師資格者，不在此限。
上訴人之配偶、三親等內之血親、二親等內之姻親，或上訴人為
法人、中央或地方機關時，其所屬專任人員具有律師資格並經法
院認為適當者，亦得為第三審訴訟代理人。
